【裁判字號】    87,易,658
【裁判日期】    890608
【裁判案由】    背信
【裁判全文】
臺灣花蓮地方法院刑事判決                          八十七年度易字第六五八號
    公  訴  人  臺灣花蓮地方法院檢察署檢察官
    被      告  己○○
    被      告  甲○○
    右二被告之
    選任辯護人  曾泰源
    被      告  丁○○
右被告因背信案件，經檢察官提起公訴（八十七年度偵字第二五六三號），本院判決
如左：
    主  文
己○○、甲○○、丁○○共同連續為他人處理事務，意圖為第三人不法之利益，而為
違背其任務之行為，致生損害於本人之財產，己○○處有期徒刑捌月，緩刑肆年；甲○○處有期徒刑柒月；丁○○處有期徒刑伍月，緩刑肆年。
    事  實
一、己○○於民國八十六年十一月十七日，受設於花蓮縣吉安鄉○○村○○路○段二
    四七號富泰汽車股份有限公司（以下簡稱富泰公司）委託，擔任台東縣台東市營
    業所之據點長，總管該營業所業務，包括核准銷售汽車之買賣條件（含付款方式
    ）、確實評估買受人資力及決定是否交車等，係屬為他人處理事務之人，本應以
    善良管理人之注意義務，維護富泰公司利益。八十七年四月間，己○○明知甲○○（曾於八十年間，因贓物罪，經判處有期徒刑八月，八十二年三月二十一日執
    行完畢，不構成累犯）、丁○○二人財務狀況有異，竟與當時富泰公司之業務員
    戊○○（未據起訴）分別與甲○○、丁○○，共同意圖為甲○○及丁○○不法利
    益之概括犯意，於八十七年四月、五月間，由甲○○先後多次以本人或以侯招勳
    、丙○○、黃萍華等名義分向富泰公司預約購買價金分別為新台幣（下同）八十
    三萬九千元、一百零六萬五千元、七十三萬元、八十二萬元、五十一萬八千元、
    一百零四萬六千五百元之自小客車六輛。其中車價八十三萬九千元之自小客車（
    引擎號碼：０一二八四八），甲○○給付現金二萬元，另面額十一萬九千元（發
    票日八十七年四月十日）之支票一紙，餘款七十萬元，以發票人為甲○○，發票
    日八十七年五月三日、同年六月三日、同年七月三日，面額均為十萬元之支票三
    紙，及發票日八十七年八月三日、同年九月三日，面額均為二十萬元之支票二紙
    支付（以下簡稱第一輛車，簽准日期八十七年四月三日）；車價一百零六萬五千
    元之自小客車（引擎號碼：八四四五五九Ａ），甲○○給付面額二十一萬五千元
    （發票日八十七年四月二十五日）及面額五萬元（發票日八十七年四月三十日）
    支票各一紙，餘款八十萬元，以發票人為甲○○，發票日自八十七年五月十五日
    起至八十七年八月十五日止，每月十五日，面額均為十五萬元之支票四紙及發票
    日八十七年九月十五日，面額二十萬元之支票一紙支付（以下簡稱第二輛車，簽
    准日期為八十七年四月二十日）；車價七十三萬元之自小客車（引擎號碼：０一
    六五五二），甲○○給付面額十三萬元（到期日八十七年四月二十八日）支票一
    紙，餘款六十萬元，以發票人為甲○○，發票日八十七年五月二十日起至同年八
    月二十日止，每月二十日，面額均為十萬元支票四紙及發票日八十七年九月二十
    日，面額二十萬元之支票一紙支付（以下簡稱第三輛車，簽准日期為八十七年四
    月二十四日）；車價八十二萬元之自小客車（引擎號碼：０一八０六六），甲○○給付現金二萬元、另面額十萬元（發票日八十七年五月十日）支票一紙，餘款
    七十萬元，以發票人為甲○○，發票日為八十七年五月二十八日、同年六月二十
    八日、同年七月二十八日，面額均為十萬元之支票三紙，及發票日八十七年八月
    二十八日、同年九月二十八日、面額均為二十萬元之支票二紙支付（以下簡稱第
    四輛車，簽准日期為八十七年四月三十日）；車價五十一萬八千元之自小客車（
    引擎號碼：一三三九二），甲○○給付現金一萬元、另面額十萬八千元（發票日
    八十七年五月十五日）支票一紙，餘款四十萬元，以發票人為甲○○，發票日自
    八十七年六月二日起至同年九月二日止，每月二日，面額均為十萬元支票四紙（
    以下簡稱第五輛車，簽准日期為八十七年四月三十日）；車價一百零四萬六千五
    百元之自小客車（引擎號碼：八三一七一二Ａ），甲○○給付現金一萬三千五百
    元及面額十三萬三千元（發票日八十七年五月十一日）支票一紙，餘款一百萬元
    ，以發票人為甲○○，發票日八十七年五月三十日、同年六月三十日、面額均為
    十萬元支票二紙，及發票日八十七年七月三十日、同年八月三十日、面額均為二
    十萬元支票二紙，及發票日八十七年九月三十日，面額三十萬元之支票一紙支付
    （以下簡稱第六輛車，簽准日期為八十七年五月四日）。另由丁○○先後以本人
    及戊○○名義向富泰公司預約購買價金分別為一百零五萬元、八十三萬元之自小
    客車二輛。其中車價一百零五萬元之自小客車（引擎號碼：八四三０六二Ａ），
    丁○○給付現金十五萬元，，餘款九十萬元，以發票人為龔瑞祥，發票日八十七
    年六月二日、同年七月二日，面額均為十萬元之支票二紙，及發票日八十七年八
    月二日、同年九月二日，面額均為二十萬元支票二紙，及發票日八十七年十月二
    日，面額為三十萬元之支票一紙支付（以下簡稱第七輛車，簽准日期為八十七年
    四月二十四日）；車價八十三萬元之自小客車（引擎號碼：０一八五五六），丁○○給付現金十三萬元，餘款七十萬元，以發票人為陳豐和，發票日八十七年五
    月二十八日、同年六月二十八日、同年七月二十八日，面額均為十萬元之支票三
    紙，及發票日八十七年八月二十八日、同年九月二十八日，面額均為二十萬元支
    票二紙支付（以下簡稱第八輛車，簽准日期為八十七年四月二十七日）。己○○
    、戊○○二人明知甲○○、丁○○二人購車目的在於將購得之自小客車轉售取得
    現金，而以上開之買賣付款方式，為確保富泰公司對尚未兌現票款，高達計近五
    百萬元（指甲○○部分）、一百六十萬元（指丁○○部分）獲得清償，如未採取
    「設定動產擔保」、或「扣留相關車籍資料」、或要求林、陳二人在交車之前「
    提供足額擔保」、或其他相類似保障債權、防止林、陳二人於轉售汽車後，使富
    泰公司求償無門等措施，必使富泰公司受到損害。己○○、戊○○二人竟置之不
    理，分與甲○○、丁○○共同意圖為甲○○、丁○○之不法利益，先後多次違背
    應誠實處理事務之義務，先由戊○○向己○○陳報前開購車之付款條件，再由己○○連續簽准系爭八輛自小客車之交易，不僅未採取任何保障債權措施，更未存
    管相關車籍資料，隨即核准交車，而連續為違背任務之行為。甲○○、丁○○二
    人在分別取得六輛、二輛自小客車後，即以低於原先購入金額，分將該八輛自小
    客車轉售獲取現金，至其等用以給付車款之遠期票據，在計有二百九十萬、九十
    萬元票款未獲兌現後，甲○○、丁○○二人仍拒不給付，致生損害於富泰公司。
二、案經富泰公司訴請臺灣花蓮地方法院檢察署檢察官偵查起訴。
    理  由
一、查被告己○○於任職台東據點長期間，在右揭時、地，以如事實欄所述之付款方
    式，先後多次簽准出售系爭六輛自小客車予甲○○及二輛自小客車予丁○○，在
    交車後，甲○○部分計有票款二百九十萬元未獲兌現，丁○○部分計有九十萬元
    票款未獲兌現等情，為被告己○○、甲○○、丁○○三人坦承不諱，並有預約單
    、銷售確認報告、放行單影本、支票影本在卷可參。被告三人雖均矢口否認有共
    同背信犯行，被告己○○辯稱：沒有看過業務通報，且台東營業所有設財務部直
    屬總公司，負責保管車籍、繳費，我只負責銷售，知道收足車款才能交車，但公
    司有彈性範圍，也沒有硬性規定辦理動產抵押，事實上有很多先交車後收款的例
    子，我只有行政上疏忽，我與甲○○、丁○○根本不認識，他們是透過業務員買
    車，我只是一個菜鳥主管，不知道六部車都是甲○○買的，．．，我只是要業績
    ，．．，以前據點長也有類似作法，且公司有酌收利息等語；被告甲○○辯稱：
    本件是因景氣不好，被拖累，才無法繳款，之前曾幫富泰公司處理中古汽車，與
    富泰公司交易時間很長，信用很好，以前就是開支票付款等語。被告丁○○辯稱
    ：本件購車，伊有提供房子設定抵押等語。經查：
（一）刑法第三百四十二條之背信罪，以受他人委任，為其處理事務為前提，在主觀
      方面須有為自己或第三人不法利益或損害本人利益之意圖，客觀方面須以致生
      損害於本人之財產或其他利益為構成要件。即受任人本其對他人（本人）之內
      部關係，負有基於一定之注意而處理事務之法的任務。所謂違背其任務，除「
      違背委任關係義務」外，尚包括「受託事務處分權限之濫用」，如此始符合背
      信罪規範受任人應誠實信用處理事務，維護安全之本旨。背信罪，就刑法發展
      歷史觀之，係屬較新之犯罪概念，其理論基礎與詐欺罪同具社會行為相當容許
      性之界限，對於背信罪構成要件之認定失之過寬，以目前勞務交易活動頻繁之
      現代社會，可能產生危害經濟活動自由，抑且產生偏袒怠於自為警戒之參與交
      易活動者之弊，而使人人依賴刑法之干涉，卻怠於為自己應為之必要注意，轉
      而成為交易活動之障礙；然對於背信罪之構成要件解釋過於嚴格，使倖進之人
      得以利用他人之資產，取得不正當之利益，亦不足以因應維持現代自由交易活
      動正當秩序之基本要求，因而，對於背信罪構成要件之認定，應參酌各種勞務
      活動之特性以及社會行為之容許性、委任人應具之注意程度以及受任人所使用
      方法之不正當性來加以充實其構成要件之內容。
（二）證人即當時任職富泰公司台東營業所財務之乙○○證述：車業檢查車籍資料後
      ，交財務簽註付款情形，由主管決定是否放車，車籍資料是業代取得，主管在
      放行單上簽核後，便可向車業領取等語（見八十七年九月二十五日偵訊筆錄）
      ，本院調查中並到庭供稱：主管在放行單簽核，交車中心會依放行單交車，主
      管可以全權決定買賣條件，業代會跟主管談，．．，公司收受票據時，如果據
      點長簽「轉呈」，我才轉呈花蓮公司，甲○○以前是買舊車，不是新車等語（
      見本院八十九年四月二十一日訊問筆錄）；另證人劉共記亦稱：在據點長同意
      交車或是車款繳清下可交車，財務部沒有決定權等語（見八十七年十月二日偵
      訊筆錄）；證人黃秋燕則稱：業務員先寫銷售確認報告，呈據點長簽核，簽准
      後財務課開發票，掛牌，就交車，收車款是在交車前，由主管決定是否收支票
      等語（見八十七年十月二日偵訊筆錄）。顯見，被告己○○身為富泰公司台東
      營業所之據點長，對於該所有關購車條件、付款方式、是否交車等情，在本件
      案發當時，有決定之權限甚明。又被告己○○自承自七十八年五月二日起任職
      富泰公司，在擔任富泰公司台東據點長之前，先後擔任過業務員、副理、課長
      等職務，依其長達近十年之工作經驗，被告己○○對有關汽車買賣細節（含付
      款方法、如何擔保？確保債權方式等），及在買受人車款未付清之前交車，必
      有最後無法獲償之風險等情，亦當知之甚稔。
（三）證人戊○○供承：甲○○想買車，但沒有現金，想用支票，所以我就找己○○
      談，地區主管可決定接受支票與否，這案子己○○是主管，可以決定，賣給丁○○情形也是一樣，在賣車時，己○○都有要求買主提供東西抵押設定，當時
      急著交車，趕業績，所以一些手續沒有辦，當時想雙方信用好，事後再補辦等
      語（見八十七年九月二十五日偵訊筆錄），本院調查中另稱：因為甲○○是以
      分期票付車款，怕公司不同意一個人訂很多車，所以甲○○部分，才用別人名
      義訂車，．．，己○○、甲○○二人見過面，我有告訴己○○，六部車是甲○○一人購買，．．，賣車時，已知丁○○的票被拒絕往來，．，丁○○很早以
      前就欠銀行一億多元及外面債務，不是買車時才欠的，我有安排己○○與丁○○、甲○○二人見面，是在購車前，當時我也在場，談話內容是頭期款要付多
      少，支票付款的次數與期限，本來他們要求六、七個月，但己○○認為太長，
      後來變成五個月，當時談到先交車，買完以後補提不動產證明，在林、陳購車
      前，己○○與陳、林二人有見過面，談過購車事宜，他們確實有見過面，最後
      決定賣車的人是己○○，他是地方主管等語（見本院八十九年四月二十八日訊
      問筆錄、八十八年八月二日訊問筆錄）；被告丁○○供稱：業務員戊○○是我
      鄰居，從小認識，自己心裡想替陳豐和、龔瑞祥換車，但沒有告訴他們，而且
      業務員在我購車前，有告訴我萬一我哥、姐夫不要買車，他會幫我處理，事後
      賣車是業代替我賣的，賣給誰我也不知道，賣的時間與買車時間差不多，大概
      賠了十多萬，在購車前，在戊○○家裡見過己○○，買車時，經濟狀況已不好
      ，買車時自己的票不是跳票，就是拒往，但富泰業務都知道等語（見本院八十
      八年六月二十八日訊問筆錄）。足見在被告林、陳二人購車前，被告三人就本
      件購車事宜，確曾有見面商談之事實，再由被告甲○○支付六輛自小客車之遠
      期票據發票人均為甲○○乙節觀之，被告己○○所辯：我與甲○○、丁○○根
      本不認識，他們是透過業務員買車，我只是一個菜鳥主管，不知道六部車都是
      甲○○買的云云，並不可採。
（四）被告甲○○、丁○○二人在短期內，以大部分車款均以遠期票據支付之方式，
      連續預約購買六輛、二輛自小客車，其中第二、四、五、六、八輛車，在該二
      人尚未新領牌照之前，另第一、三、七輛車，則在發照日後之數日內，即先後
      以「低」於原先購買之價格轉賣他人（見被告甲○○、丁○○二人於本院八十
      八年六月二十八日：賠了二、三十餘萬元、賠了十餘萬元之供述。），有卷附
      車籍作業系統查詢認可資料、汽車新領牌照登記書、異動登記書、過戶登記書
      、委託書等可查，顯見被告林、陳二人購車目的在於轉售汽車取得現金，至為
      灼然。被告己○○乃有償受任於富泰公司，應本於善良管理人之注意義務，確
      實評估被告林、陳二人之資力，同時採取適當之債權確保措施，明知被告丁○○債信不佳（見被告己○○於八十八年六月二十八日訊問時供承：有徵信過，
      丁○○有跳過票，所以拒絕他的票，要求他提出別人的票等語），而被告甲○○短期內連續簽發面額合計高達近五百萬元之遠期票據，表示購買六輛自小客
      車，亦有異於一般交易常情，殊難期待該二人會依票期給付車款，如事先未要
      求提供任何足額擔保，求償誠屬不易，此等高額車款勢必成為呆帳，以被告己○○從事汽車銷售行業長達近十年之豐富經歷，豈有不知之理。竟不思維護富
      泰公司權益，在短短前後一個月時間內，依業務員戊○○之陳報，連續八次簽
      准以明顯違反富泰公司利益之付款方式（如事實欄所述），將系爭八輛自小客
      車分售予被告林、陳二人，被告己○○、業務員戊○○二人有共同為被告林、
      陳二人圖得不法利益之故意甚明。而被告己○○在被告林、陳二人尚有高達近
      五百萬元、一百六十萬元車款未獲兌現前，即核准交車，又未採取任何確保債
      權方法，更屬違背為富泰公司誠實信用處理事務任務之行為。參以上開（三）
      所述被告三人及業務員戊○○於購車前，有事先協商之情節，被告三人與戊○○間有犯意之聯絡，應甚為明確。
（五）綜上所述，本件被告三人之共同背信罪證明確，其等之犯行，均堪認定。
（六）被告己○○係有償受任於富泰公司，即應以善良管理人之注意義務，盡力維護
      公司利益，依其個人工作經驗，對汽車買賣條件、付款方式、確保債權方法之
      決定，自具有專業判斷能力，有關富泰公司「車款繳清，始得交車」之公告，
      充其量不過為對員工「強調」之應注意事項，不論被告己○○是否知悉該公告
      ，無解其違背任務之故意，而被告丁○○事後於八十七年六月三日提供不動產
      設定抵押，乃背信犯行後之補救行為，並不足為有利之認定，附此敘明。
二、核被告己○○、甲○○、丁○○所為，均係犯刑法第三百四十二條第一項之背信
    罪。被告三人先後多次背信犯行，時間緊接，構成要件相同，手法同一，顯均係
    基於概括犯意而為，應依連續犯規定論以一罪，並依法加重其刑。被告己○○、
    第三人戊○○分別與被告甲○○、丁○○間，有犯意聯絡及行為分擔，均為共同
    正犯（按背信係因身分而成立之罪，其共同實施或教唆幫助者，雖無此項身分，
    依刑法第三十一條第一項規定，仍以共犯論）。爰審酌被告三人之品行、犯罪動
    機，被告甲○○曾於八十年間，因犯贓物罪，經判處有期徒刑八月確定，八十二
    年三月二十一日執行完畢之素行，本件被害人所受損害程度，及被告三人之犯罪
    手段，犯罪後均矢口否認之態度等情，分別量處如主文所示之刑。又被告丁○○
    前未曾受有期徒刑以上刑之宣告，被告己○○前於六十九年間，因傷害罪，經判
    處有期徒刑六月，六十九年十一月二十六日執行完畢，五年以內未曾受有期徒刑
    以上刑之宣告，此有台灣花蓮地方法院檢察署刑案資料查註紀錄表一紙附卷可稽
    ，被告己○○、丁○○二人經本次科刑教訓，當知警惕，應無再犯之虞，本院認
    本件對被告己○○、丁○○二人所宣告之刑，均以暫不執行為適當，併均諭知緩
    刑四年，以勵自新。
三、至第三人戊○○（未據起訴）所涉共同連續背信犯行，應由檢察官另行偵辦。
據上論結，應依刑事訴訟法第二百九十九條第一項前段，刑法第二十八條、第五十六
條、第三百四十二條第一項、第三十一條第一項、第七十四條第一款、第二款，罰金
罰鍰提高標準條例第一條前段，判決如主文。
本案經檢察官李子春到庭執行職務。
中      華      民      國    八  十  九  年      五    月    三十一    日
                              臺灣花蓮地方法院刑事庭
                                  法  官  蘇  嫊  娟
右正本證明與原本無異。
如對本判決不服，應於送達後十日內，向本院提出上訴。（應抄附繕本）
                                  法院書記官
中      華      民      國    八  十  九  年      六    月      九      日
附錄本判決論罪之法律條文：
刑法第三百四十二條第一項
為他人處理事務，意圖為自己或第三人不法之利益或損害本人之利益，而為違背其任
務之行為，致生損害於本人之財產或其他利益者，處五年以下有期徒刑、拘役或科或
併科一千元以下罰金。
前項之未遂犯，罰之。


司法院資訊處製作；財團法人民間司法改革基金會備份。
